最　高　行　政　法　院　裁　定
　　　　　　　　　　　　　　　　　　 96年度裁字第00426號
抗　告　人　香港商．捷時海外貿易有限公司台灣分公司
代　表　人　甲○○
訴訟代理人　蔡欽源律師
　　　　　　王歧正律師
上列抗告人因與相對人財政部間營利事業所得稅事件，對於中華
民國95年6月5日臺北高等行政法院94年度訴字第3110號裁定提起
抗告，本院裁定如下：
    主  文
抗告駁回。
抗告訴訟費用由抗告人負擔。
    理  由
一、按抗告法院認抗告為不合法或無理由者，應為駁回抗告之裁
    定。
二、本件抗告意旨略以：按司法院釋字第224號解釋意旨可知，
    立法者在形成訴訟制度時，應一方面考量透過訴訟救濟管道
    的設計來落實人民權利保障的需求，另一方面衡量基於其他
    公益而來的，精簡訴訟程序的必要性。由此可知，訴願法上
    之再審制度，雖無關於救濟程序之明文規定，然訴願法既賦
    予人民得對已確定之訴願決定申請再審之權利，則除非立法
    者基於其他公益目的之考量，而得對於訴願再審決定之救濟
    制度的形成予以合理限制外，即應提供人民不服訴願再審決
    定之救濟途徑，以符憲法保障人民訴訟權之意旨。是以，若
    訴願再審機關僅依程序事項作成「訴願再審不受理決定」，
    並非針對已確定之訴願決定所認定或形成之實體法律關係作
    成「訴願再審決定」，且訴願再審申請人亦僅訴請行政法院
    撤銷該不受理決定，而未同時訴請撤銷已確定之訴願決定，
    則此時行政法院以判決撤銷該不受理決定僅發生重新開啟訴
    願再審程序之效力，但對於已確定之訴願決定所認定或形成
    之法律關係而言，則無任何影響。惟原裁定未將訴願再審機
    關依程序事項所作成之「訴願再審不受理決定」以及依實體
    事項所作成之「訴願再審決定」詳予區分，進而以裁定駁回
    抗告人所提本件訴訟，無異聽任訴願再審機關藉由作成違法
    之不受理決定，剝奪抗告人對於已確定之訴願決定申請再審
    之法定權利，並架空訴願再審此一特別救濟程序。況且，司
    法院釋字第466號解釋已明自揭示，縱使當時之行政訴訟並
    無其他給付類型訴訟，然為提供人民確實有效之司法救濟途
    徑，仍允許人民就關於公務人員保險給付爭議向普通法院提
    起訴訟謀求救濟，則原裁定以訴願法上對於訴願再審制度並
    無關於救濟程序之明文規定，即否認抗告人有對本件訴願再
    審不受理決定提起撤銷訴訟之權利，顯有違憲法保障人民訴
    訟權之意旨。此外，行政訴訟法上之撤銷訴訟既然係針對人
    民訴請撤銷違法行政處分而設計，則訴願再審決定雖與通常
    之訴願決定，在程序標的及聲請原因上有所不同，但其仍屬
    訴願（再審）機關所作成之「行政處分」，理應允許人民對
    於違法之訴願再審決定提起撤銷訴訟以謀救濟。再者，為貫
    徹憲法第16條對於人民訴訟權無漏洞且有實效性之保障，現
    行行政法院之審判權已改採概括主義，只要是公法上之爭議
    ，原則上均得提起行政訴訟。換言之，縱使該公法上之爭議
    事件無法該當於現行行政訴訟法上各類法定訴訟類型之要件
    ，惟仍允許行政法院透過法律續造方式創設無名訴訟類型，
    以使人民之權利或法律上利益遭受侵害時均能尋求司法救濟
    。是以原裁定以行政法院不得再以實體判決撤銷或變更已確
    定之訴願決定所認定或形成之實體法律關係為由，駁回抗告
    人單純訴請撤銷訴願再審不受理決定之本件訴訟，顯然違反
    憲法第23條之比例原則云云。
三、原裁定係以：按訴願法上之再審，係89年7月1日起施行之訴
    願法所增訂之新制。新訴願法雖創設再審之制度，但其相關
    規定僅有第97條條文而已。茲參諸該條之立法理由，可知訴
    願法上之再審制度雖係參照民事訴訟法及行政訴訟法上之再
    審制度而設，然其究非針對確定之行政法院判決提起再審，
    而係對於確定之訴願決定申請再審。且受理訴願再審之機關
    ，依新訴願法第97條規定而作成之再審決定，與通常之訴願
    決定，在程序標的及聲請原因上，仍有所不同，尚不得謂再
    審決定即屬行政訴訟法第4條所稱之訴願決定而得藉此提起
    撤銷訴訟。又訴願再審決定依新訴願法或行政訴訟法並無救
    濟程序之規定，因此新訴願法上之再審，既係在通常救濟程
    序之外所提供之非常救濟程序，乃以已確定且不得再提起行
    政訴訟之訴願決定為標的，有別於通常之訴願決定，自不宜
    再成為行政訴訟之標的而允准其對之提起行政訴訟（91年度
    各級行政法院行政訴訟法律座談會研討結果參照），是抗告
    人猶對該訴願再審決定提起本件行政訴訟，顯非合法為由，
    駁回抗告人在原審之起訴，本院核無不合。抗告意旨仍堅持
    對訴願決定機關之再審決定可提起行政訴訟救濟，無非抗告
    人主觀法律見解，核無足採。綜上所述，本件抗告為無理由
    ，應予駁回。
四、依行政訴訟法第104條、民事訴訟法第95條、第78條，裁定
    如主文。
中　　華　　民　　國　　96　　年　　2　　 月　　15　　日
                  第五庭審判長法  官　鍾　耀　光
                              法  官  姜　仁　脩
                              法  官　王　德　麟
                              法  官　黃　清　光
                              法  官　吳　慧　娟
以  上  正  本  證  明  與  原  本  無  異
中　　華　　民　　國　　96　　年　　2　　 月　　15　　日
　　　　　　　　　　　　　　　書記官　張　雅　琴
